【裁判字號】    95,台上,3209
【裁判日期】    950609
【裁判案由】    違反懲治走私條例
【裁判全文】
最高法院刑事判決            九十五年度台上字第三二０九號
    上  訴  人  甲○○原名陳.
上列上訴人因違反懲治走私條例案件，不服台灣高等法院中華民
國九十四年九月六日第二審更審判決（九十四年度上更(一)字第三
九三號，起訴案號：台灣基隆地方法院檢察署九十三年度偵字第
一四二八號），提起上訴，本院判決如下：
    主  文
上訴駁回。
    理  由
按刑事訴訟法第三百七十七條規定，上訴於第三審法院，非以判
決違背法令為理由，不得為之。是提起第三審上訴，應以原判決
違背法令為理由，係屬法定要件。如果上訴理由狀並未依據卷內
訴訟資料，具體指摘原判決不適用何種法則或如何適用不當，或
所指摘原判決違法情事，顯與法律規定得為第三審上訴理由之違
法情形，不相適合時，均應認其上訴為違背法律上之程式，予以
駁回。本件原判決撤銷第一審之科刑判決，改判仍論上訴人甲○
○以共同私運管制物品進口逾公告數額罪，處有期徒刑捌月。係
依憑上訴人供承：伊係閎茂企業有限公司（以下簡稱閎茂公司）
之負責人，閎茂公司主要營業項目係中藥材進口、批發等業務，
遭查獲之貨櫃貨主係閎茂公司，該只貨櫃中除夾藏走私之七十二
箱之總重量二八八０公斤香菇丁遭財政部基隆關稅局（下稱基隆
關稅局）稽查組查扣外，其餘與進口報關項目相符之中藥材均已
由閎茂公司領回等情不諱，參酌證人即上訴人委託辦理報關手續
之晨峰報關有限公司職員余國順證謂：閎茂公司進口之貨櫃，遭
查扣七十二箱之總重量二八八０公斤香菇丁；證人即基隆關稅局
進口組驗貨課人員盧廷峰證以：進口中藥材不課稅，香菇丁是依
照品質來課稅各等語，及卷附公司登記基本資料查詢結果一紙、
基隆關稅局扣押貨物、運輸工具收據及搜索筆錄、基隆關稅局民
國九十二年第00000000號處分書（認定緝獲之香菇丁重
量為二千八百八十公斤，完稅價格為新台幣（下同）三十二萬二
千五百六十元）、法務部調查局航業海員調查處九十三年五月二
十四日航處防字第０九三五二六０四六一０號函（略稱：經查獲
之香菇丁，無論產地為何，係屬九十年十一月二十九日行政院公
告修正增訂丙項第五款《稅則一至八章》之管制物品等情）、「
逾期不報關進口貨物處理記錄登記簿」（記載九十二年四月三十
日、香菇絲、七十二件、/92/ 2088/0037、九十二年五月二日提
扣稽字００六號等情）及進口報關單等證據資料，而為論斷，已
敘述其所憑之證據及認定之理由。而以上訴人否認有走私之犯行
，辯稱：本件之採購、裝櫃，均是交由香港友人陳新健全權處理
，所查獲之香菇丁係香港供貨商誤裝所致，又基隆關稅局稽查組
進行開櫃搜索，未會同進口組驗貨課及警方、貨主或報關人員陪
同在場開櫃查驗，其查扣程序違法，應排除其證據能力，且上訴
人及報關人員均未見到查扣之香菇丁，是否確有該走私香菇丁存
在，亦堪質疑云云，係飾卸之詞，無足採取，在理由內依憑調查
所得證據，詳加指駁；並說明：（一）按私運貨物進出口之查緝
，由海關依海關緝私條例為之，本件海關稽查組人員依據海關緝
私條例第九條、第十條第一項規定，得對裝載運輸進口物品之貨
櫃進行檢查、勘驗、搜索，是基隆關稅局稽查組人員依上開規定
所為之檢查、搜索、扣押走私物品，係屬合法之發動。雖證人李
淑瑜證稱：收據及搜索筆錄右下方管理人員欄係伊之簽名，因為
伊係船務公司人員，貨主委託將貨櫃運來台灣，伊公司依據託運
人的資料申報，收據及搜索筆錄係海關人員通知核對資料後，由
伊在伊公司簽名，不是在當場或倉庫簽名云云。惟依證人即中華
貨櫃集散站進口倉庫股長黃仁瑜證陳：本件基隆關稅局扣押貨物
、運輸工具收據及搜索筆錄（下稱收據及搜索筆錄）係海關所製
作，上面有伊簽名，因為海關常態係將貨物寄存在倉庫，再填具
搜索憑單，故九十二年五月二日係其簽名日期，依伊扣倉紀錄資
料即「逾期不報關進口貨物處理紀錄登記簿」所載，扣案物品是
同年四月三十日開櫃，因伊公司是海關監管貨櫃及倉儲連鎖倉庫
，乃依海關指示拆櫃，本件貨物裝在CY整裝貨櫃內，貨櫃送到倉
庫時仍還密封，由海關人員監視開櫃，當時只有稽查組人員在場
，因為要扣箱之物品，海關會顯示，伊便記錄在扣倉資料，故知
悉扣案香菇絲（即香菇丁），數量有七十二件等語，該「逾期不
報關進口貨物處理紀錄登記簿」既係證人黃仁瑜依其業務行為所
為，登載之初應無預見登載之內容將供作訴訟證據資料，自無預
先造假之動機與必要，堪認本件確係自上訴人進口之貨櫃中查獲
走私物品香菇丁，而無海關人員栽贓或調包之情事。（二）本件
搜索程序係海關依據海關緝私條例所為，並非海關違法發動之檢
查、搜索，於搜索時未邀相關人員在場見證，固有未合，惟類推
適用刑事訴訟法第一百五十八條之四之法理，海關人員之行政檢
查、搜索權之發動並不違法，海關將貨櫃移至中華貨櫃場拆櫃後
，並有貨櫃場人員見聞該走私物品及製作扣倉資料，海關人員並
製作收據及搜索筆錄，自無違背法定程序之主觀意圖，而依調查
結果，海關人員亦無栽贓或調包之情事，並未對上訴人造成危險
或實害，本件海關搜索時，縱未通知相關人員在場，其搜索所得
之走私物品，仍不排除其證據能力。（三）基隆關稅局九十四年
八月四日基普稽字第０九四一０一八四五七號函雖復稱：本件閎
茂公司貨櫃之開櫃檢視單，因逾法定一年保存期限而銷燬等語。
惟依卷附進口報單內容所載，上訴人自香港以進口小條黃岑、青
皮碎、川芎碎、小川白芷、女貞子、山馬碲大黃、西前胡節、雲
黨參、黃柏碎等九項中藥材名義報關，共計四八七箱，總重量為
一九一二四公斤，而各項中藥材所載之進口數量中，均無一項係
重量二八八０公斤、數量七十二箱，本件所查獲之香菇丁，應非
進口中藥材項目時誤裝所致；又本件進口四十尺貨櫃乙只係自香
港地區以CY TO CY（整櫃上船，整櫃交付）方式進口，據上訴人
提出之小提單上記載「SHIPPER'S PACK LOAD COUNT & SEAL；SA
ID TO CONTAIN」等語，顯示本件貨物係託運人自行裝箱封櫃，
整櫃上船，整櫃交付，香港供應商自無將此巨額且價值不菲之七
十二箱香菇丁另行額外裝入貨櫃，平白贈與上訴人之理。另依上
訴人提出之中藥材發票觀之，其進口上述九項中藥材之價額合計
為港幣五萬一千八百四十六元，折合約為新台幣二十五萬九千二
百三十元（依當時港幣及新台幣匯率１：５計算），遠低於查獲
香菇丁之完稅價格三十二萬二千五百六十元，如係香港供應商誤
裝所致，香港供應商豈會迄未向上訴人索回，而上訴人對於香港
供應商誤裝，始終未提出任何證明文件，復未就香港供應商之誤
裝致其身陷訟累，提出索賠，顯不合理。又本件進口物品係由上
訴人之香港友人陳新健採購、裝櫃，而受貨人為上訴人擔任負責
人之閎茂公司，二人就私運管制物品進口逾公告數額，顯具有犯
意聯絡及行為分擔，應論以共同正犯之理由。從形式上觀察，原
判決並無違背法令之情形存在。上訴意旨略稱：（一）原判決認
定上訴人與陳新健有共同走私香菇丁之犯行，惟就渠等如何有犯
意聯絡及行為分擔，由何人出資，利潤如何分配等情，均未論述
，有判決不備理由之違法。（二）海關稽查組員張書豪於九十二
年四月二十九日搜索時，未依海關緝私條例之規定，邀同場所占
有人、同居人、僱用人、鄰人並當地警察在場見證，其違法搜索
查獲之香菇丁，應無證據能力。且其後之扣押、驗貨程序，亦未
通知代理運送之吉洋船務公司人員與報關行人員到場，即單獨進
行查驗貨櫃，該程序難昭公信，而事後為符合「關稅局扣押貨物
、運輸工具收據及搜索筆錄」須所有人、管理人或被搜索人簽名
之形式，竟至吉洋船務公司令不在場之李淑瑜簽名，該搜索程序
嚴重違法。又證人黃仁瑜先稱：海關稽查人員會同報關行人員共
同查驗，倉庫人員沒有介入等語，嗣又改稱：本件是海關稽查人
員直接扣倉，沒有會同報關行人員云云，就當天參與驗貨之人員
，前後證述不一，且中華貨櫃集散站僅提供置放場所、機具、搬
運工人等，並不介入驗貨，則扣案之香菇丁是否確由扣案貨櫃中
取出，仍有疑問。再觀諸證人黃仁瑜提出之「不報關進口貨物處
理紀錄登記簿」所載「九十二年四月三十日、香菇絲、七十二件
、/92/ 2088/0037、九十二年五月二日提扣稽字００六號」等字
樣，並非逐日依序記載，且有多筆資料日期記載顛倒，應非常態
性之登記，造假補登之可能性極高，該登記內容顯非可信。原判
決以海關違法搜索查獲之香菇丁，作為上訴人有走私犯行之證據
，其採證法則顯有違誤。（三）本件進口之貨物，係由香港供應
商採購、裝櫃、及支付貨款，其報關費用、拆櫃費用等亦均係由
陳新健支付，貨物進口銷售所得，上訴人僅能分得百分之四之利
潤，故閎茂公司僅係此次進口貨物名義上之受貨人，上訴人對於
進口貨物中是否夾藏香菇丁並不知情，僅係陳新健走私香菇丁之
工具，原審未遑詳查，遽認定上訴人與陳新健共同走私，有適用
法則不當之違法等語。惟查：（一）按證據之取捨、證據證明力
之判斷，及事實有無之認定，為事實審法院之職權，苟其取捨判
斷與認定，並不違背論理法則及經驗法則，即不容任意指為違法
。又證人之陳述部分前後不符，或相互間有所歧異時，究竟何者
為可採，法院仍得本其自由心證予以斟酌，非謂一有不符或矛盾
，即應認其全部均為不可採信。本件證人黃仁瑜所證關於會同海
關稽查共同查驗之人員為何，雖有不一，惟就拆櫃時，海關人員
曾顯示櫃內物品，伊確實見及櫃內有香菇丁，方將之記錄在扣倉
資料等情，則始終證述如一，自不影響其主要事實之證述所具憑
信性，原判決已就相關事證詳加調查論列，復綜合證人余國順、
盧廷峰等人之證言，參互斟酌判斷，資為不利於上訴人之認定。
且依卷內資料，又別無證據足資證明證人黃仁瑜所為之證述及其
記載之「不報關進口貨物處理紀錄登記簿」有虛偽不實之客觀情
形，則原審依其所採取之證據，說明黃仁瑜之證述可為不利上訴
人之認定之理由，仍無違誤。上訴意旨無非就原審採證認事之職
權行使，任憑己見，泛言指摘，再為事實上之爭執，並非依據卷
內訴訟資料而為之具體指摘，自非合法之第三審上訴理由。（二
）依原判決事實及理由三之２之記載，就上訴人與陳新健間有犯
意聯絡及行為之分擔，顯已明白認定。又原判決已說明本件海關
人員於搜索時未邀相關人員在場見證，固有未合，惟類推適用刑
事訴訟法第一百五十八條之四之法理，海關人員之行政檢查、搜
索權之發動並不違法，而依調查結果，海關人員並無栽贓或調包
之情事，縱未通知相關人員在場，其因此搜索所得之走私物品，
亦不排除其證據能力之理由。上訴論旨，妄指為違法，仍非依據
卷內訴訟資料而為具體指摘之適法第三審上訴理由。（三）其餘
上訴意旨，則置原判決之明白論斷於不顧，或仍持原判決已說明
理由而捨棄不採之陳詞辯解，再為事實上之爭執，或就屬於事實
審法院採證認事職權之行使，全憑己見，任意指摘，難謂已符合
首揭法定上訴第三審之要件。其上訴違背法律上之程式，應予駁
回。
據上論結，應依刑事訴訟法第三百九十五條前段，判決如主文。
中    華    民    國  九十五  年    六    月    九    日
                      最高法院刑事第六庭
                          審判長法官  林  增  福
                                法官  邵  燕  玲
                                法官  張  清  埤
                                法官  陳  世  雄
                                法官  吳      燦
      本件正本證明與原本無異
                                      書  記  官
中    華    民    國  九十五  年    六    月   十九   日
                                               Ｒ


司法院資訊處製作；財團法人民間司法改革基金會備份。
